【裁判字號】    90,上訴,1863
【裁判日期】    901231
【裁判案由】    違反商業會計法等
【裁判全文】
臺灣高等法院刑事判決                            九十年度上訴字第一八六三號
    上  訴  人  甲○○
    即  被  告
右上訴人因違反商業會計法等案件，不服臺灣板橋地方法院八十九年度訴字第一六八
五號，中華民國九十年三月十三日第一審判決（起訴案號：臺灣板橋地方法院檢察署
八十八年度偵字第一四三五九號、八十九年度偵字第一五七七七號），提起上訴，本
院判決如左：
    主      文
原判決撤銷。
甲○○無罪。
    理      由
一、公訴意旨略以：被告甲○○為臺北縣板橋市○○路○段一六九巷九之四號五樓善
    隆企業有限公司（以下簡稱善隆公司）負責人，係依法應納稅之義務人。明知丁○○、丙○○等並未在該公司工作及支薪，竟虛偽且製成各類所得扣繳暨免扣繳
    憑單，記載丁○○、丙○○各向善隆公司支領薪資新臺幣（下同）十七萬元，以
    詐術向財政部臺灣省北區國稅局稽徵所提出申報，使之營造成本增加，營利所得
    減少，以此方法逃漏營利事業所得稅，足以生損害於稅捐稽徵機關對於稅捐稽徵
    之正確性及丁○○、丙○○，因認被告涉有刑法第二百十六條、第二百十五條行
    使業務登載不實文書罪嫌、稅捐稽徵法第四十一條逃漏稅捐罪嫌。
二、訊之被告甲○○雖坦承登記為善隆公司負責人之事實，然堅決否認有任何行使業
    務登載不實文書或逃漏稅捐之行為，並以善隆公司實際係由渠母乙○○經營，民
    國八十五、八十六年間，渠於補習班上課準備考試，並未參與善隆公司營運工作
    等語置辯。
三、公訴人認被告涉右揭罪嫌行為，係以被告對於以丁○○、丙○○名義申報請領薪
    資並製成各類所得扣繳暨免扣繳憑單已供承不諱，且其所為丁○○、丙○○之資
    料係由戊○○提供乙節，並未能證明屬實為依據。惟按犯罪事實之認定，應憑證
    據，如無相當之證據，或證據不足以證明，自不能以推測或擬制之方法，以為裁
    判之基礎。經查：
    (一)丁○○、丙○○並未於八十五年間在善隆公司任職並支領薪資，詎經善隆公司
      以丁○○、丙○○各支領薪資十七萬元，填製各類所得扣繳暨免扣繳憑單申報
      所得，固據告訴人丁○○、丙○○於偵查中指訴不移，並提出財政部臺灣省北
      區國稅局綜合所得稅核定通知書影本、各類所得扣繳暨免扣繳憑單影本為證，
      然該部分業務文書登載不實及進而執此所為逃漏稅捐行為，是否為被告所為，
      自應賴其他積極證據為證。
    (二)據被告於偵查中供稱「開公司，為善隆公司負責人。」、「（公司員工為何）
      十人左右。」、「（丁○○何人）不認識。」、「（丁○○扣繳憑單有你公司
      的薪資紀錄有何意見）是由工頭領款，詳細狀況要再查。」（偵一四三五九卷
      第二九頁反面）、「（你是公司負責人否）是。」、「（公司有無作帳冊）不
      知，那是我母親負責。」、「（公司工資何人發）我母親。」（同上卷第四六
      頁反面），是核被告於偵查中所為陳述，其固承認為善隆公司負責人之事實，
      然並無任何關於以丁○○、丙○○名義申報請領薪資並製成各類所得扣繳暨免
      扣繳憑單之陳述，是則公訴人指稱被告對以丁○○、丙○○名義申報請領薪資
      並製成各類所得扣繳暨免扣繳憑單業已供承不諱乙節，即失所據。
    (三)被告雖登記為善隆公司負責人，惟據被告於偵查中所為右揭供述，業具體指明
      該公司之帳冊及工資發放係由渠母親乙○○負責，而證人乙○○於原審亦到庭
      證稱「本件報稅資料是由我一個人申報的，本家公司是由我和我先生負責經營
      ，申報八十五年稅款那時，我兒子甲○○才二十一歲，他正在補習班補習，根
      本沒有參與公司經營，也不知道報稅的事，資料是戊○○拿給我，我拿去申報
      。」、「本件薪資申報是我請工讀生填寫資料的。」（原審卷第五五、五六頁
      ），並於本院調查時證稱「實際負責人一直是我，之前是我小叔擔任負責人，
      後來他在高雄另成立一家公司，我將負責人變更為我兒子。」、「我是實際負
      責人，公司的報稅、發薪資都是我負責的。」等語（本院卷第五五、九三頁）
      ，又依卷附營利事業登記抄本，善隆公司係於六十八年一月十日設立，資本額
      為一千萬元，負責人（即被告）出資額為五百二十萬元（同上偵查卷第二四頁
      ），而被告為六十三年八月二十一日出生，亦有其戶籍謄本在卷可憑，依其年
      齡及資力，衡諸社會一般人之經驗，顯無實際提出五百二十萬投資並親自參與
      公司營運之可能，自足徵證人乙○○所為善隆公司係由伊實際負責經營之證述
      ，尚屬可採。
    (四)按扣繳憑單係商業會計憑證之一種，明知不實之事項而予填製，依特別法優於
      普通法之原則，應優先適用商業會計法第七十一條第一款論處，因該罪原即含
      有業務上登載不實之本質，即不應再論以刑法第二百十六條、第二百十五條之
      行使業務上登載不實文書罪，又公司或商業負責人為納稅義務人之公司以不正
      當或詐術方法逃漏稅捐，既非稅捐稽徵法第四十一條之犯罪或受罰主體，僅依
      同法第四十七條第一款規定，代替公司受徒刑之處罰，公訴人認被告係涉刑法
      第二百十六條、第二百十五條行使業務上登載不實文書罪嫌、稅捐稽徵法第四
      十一條逃漏稅捐罪嫌，所引用法條已屬有誤。再按，稅捐稽徵法第四十七條第
      一款之規定，固係將納稅義務人之公司責任，基於刑事政策之考慮，於應處徒
      刑範圍，轉嫁於公司之負責人，於此情形而受罰之公司負責人，固屬「代罰」
      性質，細繹該條款之規定，參酌犯罪之處罰，除須具備構成要件相當性（行為
      侵害性，亦即行為要素）、行為之違法性（違法性）外，尚須具備行為之有責
      任（即責任要素，亦即有責性、歸責可能性）之刑事法理，因此該條款之「代
      罰」對象，應係指「符合公司法第八條規定之所謂公司負責人」，且須「實際
      參與公司業務執行之人」，二者兼備始可（最高法院八十六年台上字第二五七
      ０號判決意旨參照）。經查，依諸右揭事證，告訴人丁○○、丙○○所執各類
      所得扣繳暨免扣繳憑單，既為證人乙○○指示善隆公司人員所製作，復無其他
      積極證據足以證明被告就該部分行為，與證人乙○○之間具有犯意聯絡及行為
      分擔，自屬不能證明被告有何參與製作不實扣繳憑單之犯罪行為；又縱善隆公
      司確有以右揭方法逃漏營利事業所得稅之情事，然該公司業務之實際負責人既
      為乙○○，該逃漏稅捐刑責，亦應轉嫁由乙○○負責，殊無因被告登記為善隆
      公司負責人，逕令其負稅捐稽徵法第四十七條第一款罪責。
    綜右事證，公訴人所援證據，均不足為不利於被告認定之依據，此外復無其他積
    極證據足為被告犯罪之佐證，應認被告犯罪行為，尚屬不能證明。
四、原審未就被告是否確為善隆公司實際負責人予以詳查，遽對被告為論罪科刑之判
    決，自有未合，被告否認犯罪而提起上訴，為有理由，應由本院將原審判決撤銷
    ，並改為被告無罪之諭知。至於證人乙○○既為善隆公司實際負責人，是否涉及
    商業會計法第七十一條第一款、稅捐稽徵法第四十七條第一款犯罪，應由檢察官
    另行偵查，附此敘明。
據上論斷，應依刑事訴訟法第三百六十九條第一項前段、第三百六十四條、第三百零
一條第一項判決如主文。
本案經檢察官呂光華到庭執行職務
中    華    民    國       九十       年      十二      月    三十一    日
                            臺灣高等法院刑事第十九庭
                                審判長法  官  許  國  宏
                                      法  官  洪  光  燦
                                      法  官  林  勤  純
右正本證明與原本無異。
檢察官如不服本判決應於收受送達後十日內向本院提出上訴書，未附理由時應於提起
上訴後十日內向本院補具上訴理由書（均應按被告人數提出繕本）。
被告不得上訴。
                                      書記官  葉  瑩  庭
中    華    民    國       九十       年      十二      月    三十一    日


司法院資訊處製作；財團法人民間司法改革基金會備份。
